【裁判字號】    94,訴,1046
【裁判日期】    951220
【裁判案由】    水土保持法
【裁判全文】
臺北高等行政法院判決
                                     94年度訴字第01046號
                              .
原      告  甲○○
訴訟代理人  杜英達律師
複代理人    方文君律師
            范翔智律師
被      告  臺北縣政府
代  表  人  乙○○縣長）住同.
訴訟代理人  丁○○
            丙○○
上列當事人間因水土保持法事件，原告不服行政院農業委員會中
華民國94年2月5日農訴字第0930156889號訴願決定，提起行政訴
訟。本院判決如下：
    主  文
訴願決定不利於原告部分及原處分均撤銷。
訴訟費用由被告負擔。
    事  實
一、事實概要：坐落台北縣新店市○○段濕水子小段第3-9 、3-
    11、3-10、12-1、16、17、17-1、17-2、17-4、18、19、22
    、23、23-4、34-3、34-4、40-2、40-3地號土地（下稱系爭
    土地）有開挖整地，違規面積約20,000平方公尺，經被告於
    民國（下同）93年4 月20日會同相關單位人員至現場會勘，
    認係原告未先擬具水土保持計畫送主管機關核定，擅自所為
    ，遂依水土保持法第12條、第23條第2 項、第33條第1 項第
    2 款規定，作成93年10月6 日北府農山字第0930677063號處
    分書（下稱原處分）處原告新台幣（下同）20萬元，並命其
    立即停止一切非法開發、使用行為。原告不服，提起訴願，
    就原處分部分( 另有命原告於系爭土地實施覆蓋及植生之另
    一處分，訴願決定撤銷) 遭訴願決定駁回後，遂向本院提起
    本件行政訴訟。
二、兩造聲明：
  (一)原告聲明求為判決：
    訴願決定不利於原告部分及原處分均撤銷。
  (二)被告聲明求為判決：
    駁回原告之訴。訴訟費用由原告負擔。
三、兩造之爭點：
(一)原告主張之理由：
    1.原告非系爭土地之經營人、使用人或所有人，更從未於其
      上為任何開挖整地行為，本件行政處分及訴願決定容有重
      大違誤：系爭土地違規面積高達2 萬平方公尺，開挖整地
      行為當不止1 天或數天，甚至是數月才可完成。被告僅以
      原告於93年4 月20日現場會勘當時在場，即認定全部均係
      原告所為，顯有認定事實不依證據之違法。「水溝工程」
      係為土地排水而設，並非開挖整地行為。原告從未承認有
      何於系爭土地上開挖整地之行為，會勘紀錄僅記明「水溝
      工程承包負責任」，被告僅以原告在現場施作水溝工程，
      即認係本件之實際開挖整地行為人，顯有重大謬誤。退萬
      步言之，若水溝施作工程屬被告所稱之「開挖整地」，則
      水溝工程所佔系爭土地面積為何？究位於何一地號土地上
      ？及是否對水土保持產生不良影響？均未見認定。
    2.被告亦認定系爭土地「另有其他開挖整地行為」，是本件
      違反水土保持法實與原告無涉：被告自認「本案本府於93
      年4 月20日會同相關單位至現場，該地非僅只施作水溝工
      程，另有其他之開挖整地行為，而本府並無該地之水土保
      持申請相關資料」等情，可證93年4月20日除水溝工程以
      外尚有其他整地開挖之行為。當時系爭土地整地開挖之行
      為人究為何人？何以未被發現？何以係原告出面？何以原
      告簽名僅就「水溝工程負責任」一節，能為被告人員接受
      ？凡此，均未見查明，則被告逕認原告需對2 萬平方公尺
      之整地行為負責，自有未當。
    3.本件無任何證據足證原告於系爭土地上有何開挖整地、違
      反水土保持法行為：被告用以證明系爭土地上遭人開挖整
      地之照片，並無水溝工程部分。則是否被告認定系爭「水
      溝工程」非位於科罰之土地地號上？或水溝之施作非屬開
      挖整地行為，未違反水土保持法？此部分被告顯未善盡舉
      證責任。被告僅因會勘當日原告表明參與水溝工程之施作
      ，即怠於調查真正開挖整地之行為人？無限制將系爭土地
      上之整地違法行為擴大解釋均歸被告一人所為，殊屬未當
      。
    4.原告93年6月1日之陳述函，並非承認有開挖整地行為，此
      觀該自述函自明。且其中提及與本件地號相同者，計有下
      列各地號，但均已作說明，並非承認有開挖整地行為，分
      述如下：
        3-11地號：已作好水土保持。
        34-3、40-2、40-3地號：係台北縣新店市公所施作簡
          易自來水工程所及之土地，上述簡易自來水工程縱有
          被告所述，今已傾頹破壞無可考者，此亦屬新店市公
          所未善盡設備保存及水土保持之責所致，核與被告無
          涉，彰彰明甚。
        12-1、17、17-1、18地號：係將廢土堆置後之土地。
          足知，其中並無開挖整地之行為，且尚有10筆土地與
          未登錄地未在所謂之自述狀提及，如何能謂原告已於
          陳述函承認該行為？
     5.臺灣臺北地方法院檢察署檢察官（93年度偵字第18277號
       、94年度偵字第3031、7567、13220號）調查後依證據資
       資料認定原告單純挖水溝排水行為，並無違法， 而為不
       起訴處分， 可知原告未於系爭土地上為開挖整地等行為
       至明。
(二)被告主張之理由：
    原告未先擬具水土保持計畫送主管機關核准，即擅自於系爭
    土地開挖整地，案經被告於93年4 月20日會同原告至現場勘
    查，現場確有開挖整地之事實，且有改變原地形地貌，原告
    坦承不諱，並於現場會勘紀錄上簽名確認，其行為已明顯違
    反「水土保持法」第23條之規定，經被告引用同法第33條之
    規定裁處行政罰鍰20萬元；並令其停止一切非法開發使用行
    為及於裸露地表實施全面植生覆蓋，並加強該地之安全維護
    及植生。且原告於93年6 月1 日、93年11月2 日之陳述函亦
    承認有施工行為，該開挖整地之行為確已違反水土保持法之
    規定照片上可見皆為新開挖之土地，並不僅只是施作水溝工
    程。本案並無相關佐證資料顯示有災害之情形，原告以避免
    危及交通安全及災害擴大為由，實不可採。原告於法定山坡
    地從事治理、經營或使用行為，自應遵守水土保持法之規定
    ，未經申請核可，即擅自施作已違反該法相關規定，故被告
    作成原處分，並無不當。違規面積當初有經過地政事務所測
    量，會勘紀錄上也有記載。檢察官偵查結果認本件無致生水
    土地流失的結果，所以為不起訴處分。
    理  由
一、本件被告代表人原為林錫耀，訴訟中變更為乙○○，業據被
    告新任代表人提出承受訴訟狀聲明承受訴訟，核無不合，應
    予准許。
二、原告起訴主張：其並非系爭土地之經營人、使用人或所有人
    ，自非水土保持法所稱之水土保持義務人，且其僅受陳先生
    僱用承作水溝工程，並未在前開土地上從事開挖整地行為，
    被告並無證據證明原告有於系爭土地開挖整地、違反水土保
    持法之行為，被告以原處分裁處罰鍰，顯有違法等語，爰依
    行政訴訟法第4 條第1 項規定，提起本件行政訴訟，求為判
    決如聲明所示等語。
三、被告則以: 原告未先擬具水土保持計畫送主管機關核定，擅
    自於系爭土地內開挖整地之開發使用行為，造成地表裸露，
    改變原地形地貌，違規面積約20,000平方公尺，經被告於93
    年4 月20日會同相關單位人員及原告至現場勘查屬實，爰依
    水土保持法第12條、第23條第2 項、第33條第1 項第2 款規
    定，作成原處分處原告20萬元罰鍰，並命其立即停止一切非
    法開發、使用行為。原告坦承確有開挖整地之行為，且於現
    場會勘紀錄上簽名確認，且原告於93年6 月1 日、93年11月
    2 日之陳述函亦承認有施工行為，原告有違規行為，甚為明
    確，原處分並無違誤，資為抗辯，求為判決駁回原告之訴。
四、按「公、私有土地之經營或使用，依本法應實施水土保持處
    理與維護者，該土地之經營人、使用人或所有人，為本法所
    稱之水土保持義務人。」、「下列地區之治理或經營、使用
    行為，應經調查規劃，依水土保持技術規範實施水土保持之
    處理與維護：…5.於山坡地或森林區內開發建築用地，或設
    置公園、墳墓、遊憩用地、運動場地或軍事訓練場、堆積土
    石、處理廢棄物或其他開挖整地。…」、「水土保持義務人
    於山坡地或森林區內從事下列行為，應先擬具水土保持計畫
    ，送請主管機關核定，如屬依法應進行環境影響評估者，並
    應檢附環境影響評估審查結果一併送核：．．．四、開發建
    築用地、設置公園、墳墓、遊憩用地、運動場地或軍事訓練
    場、堆積土石，處理廢棄物或其他開挖整地」、「．．．未
    依第十二條至第十四條規定之一，擬具水土保持計畫送主管
    機關核定而擅自開發者，除依第三十三條規定按次分別處罰
    外，主管機關應令其停工．．．」、「有下列情形者，處新
    台幣六萬元以上三十萬元以下罰鍰．．．二、違反第十二條
    至第十四條規定之一，未先擬具水土保持計畫．．．或違反
    第二十三條規定，未在規定期限內改正或實施仍不合水土保
    持技術規範者。前項各款情形之一，經繼續限期改正而不改
    正或實施仍不合水土保持技術規範者，按次分別處罰至改正
    為止，並令其停工，得沒入其設施及其所使用之機具，強制
    拆除及清除其工作物．．．」，固為水土保持法第4 條、第
    8 條、第12條、第23條、第33條所規定。惟水土保持法第4
    條所規定之土地之經營人、使用人，雖未明文規定僅限於合
    法之土地經營人、使用人，然若對該土地並無合法之經營權
    或使用權，就該土地自無實施水土保持處理與維護之義務，
    亦無從擬具水土保持計畫送請主管機關核定，是上開規定所
    指之水土保持義務人，除土地所有人外，應僅限於合法之土
    地經營人、使用人而不及於非法經營、使用土地之人。
五、本件被告於93年4 月20日會同相關單位人員及原告至系爭土
    地勘查後，依水土保持法第12條、第23條第2 項、第33條第
    1 項第2 款規定，作成原處分處原告20萬元罰鍰，並命其立
    即停止一切非法開發、使用行為之事實，為兩造所不爭，並
    有原處分、台北縣新店地政事務所土地複丈成果圖、台北縣
    違規使用山坡地涉及違反水土保持法、山坡地保育利用條例
    案件93年4 月20日現場會勘紀錄及照片等件附原處分卷可稽
    ，堪認為真實。
六、原告否認有何於系爭土地開挖整地之行為，是兩造之爭點厥
    為原告是否為水土保持法第4 條所規定之水土保持義務人?
    被告於前揭時、地查獲之開挖整地行為，是否原告所為? 經
    查：
(一)本件原告並非系爭土地所有人，有土地登記簿謄本在卷可稽
    ，原告所提出之土地使用權同意書，地主何明輝同意使用之
    坐落新店市○○段濕水子小段第5 之1 、6 、6 之2 、6 之
    3 、12之4 地號等5 筆土地，均非系爭土地，原告即非系爭
    土地合法之土地經營人、使用人，揆諸前揭說明，原告並非
    同法第4 條所規定之水土保持義務人，堪以憑認。
(二)按 「當事人主張事實，須負舉證責任，倘其所提出之證據
    ，不足為主張事實之證明，自不能認其主張之事實為真實。
    又行政官署對於人民有所處罰，必須確實證明其違法之事實
    。倘不能確實證明違法事實之存在，其處罰即不能認為合法
    。」此有最高行政法院（89年7 月1 日改制前為行政法院）
    39年度判字第2 號判例意旨可資參照。
(三)被告認原告有於系爭土地內從事開挖整地之行為，無非以被
    告於93年4 月20日會同相關人員辦理現場會勘，發現原告在
    現場施工，原告承認曾受陳先生者委託施作排水溝工程，然
    未能提供陳先生之真實姓名電話住所，很不合理，故以原告
    為違規行為人；另原告於93年6 月1 日、93年11月2 日之陳
    述函亦承認有施工行為等情，為主要論據。
(四)惟查，台北縣政府於93年4月20日至現場會勘時發現原告在
    現場施工，當時原告僅表明係「承包施作水溝工程」等情，
    有前開台北縣政府現場會勘紀錄附原處分卷可稽，核與原告
    於檢察官94年5 月3 日偵查中，供稱：「其係受陳姓男子委
    託在台北縣境內施作水溝工程，因只拿到7 天之工資，故僅
    施工11天即未再繼續施作，亦不知如何連絡陳姓男子」等語
    相符，亦有台灣台北地方法院檢察署93年度偵字第18277 號
    該日訊問筆錄在卷可參。又原告於本院調查時，陳稱：「一
    位姓陳的人，一天1500元，做了11天，我只是清清水溝，沒
    有做別的。是我去運動時，看到這個工作很輕鬆，就問他們
    說有沒有缺人，才去做這份工作。」等語( 見本院95年11月
    23 日 準備程序筆錄) ，足見，原告自查獲時至檢察官偵查
    中及本院調查時，從未承認有於系爭土地開挖整地之行為，
    被告認原告坦承不諱乙節，尚非可採。又原告於本院調查時
    陳稱: 「我們沒有承認我們有開挖整地行為」云云，被告答
    以: 「但我們認為你們有」云云，本院詢問被告: 「你們是
    以原告自己有承認來處罰他? 」被告答以: 「是的」( 見本
    院95年9 月22日準備程序筆錄) ，則原告既否認有何在系爭
    土地開挖整地之行為，被告以原告承認作為處分之主要依據
    ，即非可採。
(五)又原告於93年6 月1 日提出之陳述書內容並無承認有於系爭
    土地開挖整地之行為，土地使用權同意書記載之坐落新店市
    ○○段濕水子小段第5 之1 、6 、6 之2 、6 之3 、12之4
    地號等5 筆土地，均非系爭土地，與本案無關。依前開事證
    可知，原告經查獲及其承認者，係有在台北縣轄內施作水溝
    工程，核與被告查獲所轄系爭土地內之開挖整地行為，係屬
    不同之違章事實。被告既未現場查獲原告有在系爭土地從事
    開挖整地行為，亦查無其他證據足以證明前揭土地之違規開
    發係原告所為，尚難僅因原告曾在系爭土地內一部分施作水
    溝工程，即推論原告亦為系爭全部土地違規開挖整地之行為
    人。準此，被告既未查得確實證據證明原告有前開違章事實
    ，逕以原告未能提供陳姓雇主之詳細姓名電話資料供查證，
    即將原告視為本件擅自開挖整地之違規行為人，自嫌率斷。
六、綜上所述，被告認原告係水土保持義務人，系爭土地內開挖
    整地係原告所為，依水土保持法第12條、第23條第2 項、第
    33 條 第1 項第2 款規定，作成原處分處原告20萬元，並命
    其立即停止一切非法開發、使用行為，於法尚有未合，訴願
    決定予以維持，即有疏誤。原告訴請撤銷，為有理由，爰將
    原處分及訴願決定不利於原告部分均予撤銷。
據上論結，本件原告之訴為有理由，爰依行政訴訟法第98條第3
項前段，判決如主文。
中    華    民    國    95    年     12    月   20   日
                        第一庭審判長  法  官  王立杰
                                      法  官  周玫芳
                                      法  官  劉錫賢
上為正本係照原本作成。
如不服本判決，應於送達後20日內，向本院提出上訴狀並表明上
訴理由，如於本判決宣示後送達前提起上訴者，應於判決送達後
20日內補提上訴理由書（須按他造人數附繕本）。
中    華    民    國    95    年     12    月   20    日
                                      書記官  劉道文


司法院資訊處製作；財團法人民間司法改革基金會備份。
